臺灣高雄地方法院民事判決　　　　　　 100年度再易字第43號
再審原告　　陳永隆
再審被告　　陳見仲
上列當事人間請求再審之訴事件，再審原告對於民國100 年4 月
12日臺灣澎湖地方法院99年度簡上字第9 號確定判決提起再審之
訴，經最高法院100 年度台聲字第673 號裁定指定本院為管轄法
院，本院判決如下：
  主  文
再審之訴駁回。
再審訴訟費用由再審原告負擔。
  理  由
一、按再審之訴，應於30日之不變期間內提起。前項期間，自判
    決確定時起算，判決於送達前確定者，自送達日起算；其再
    審之理由發生或知悉在後者，均自知悉時起算。但自判決確
    定後已逾5 年者，不得提起，民事訴訟法第500 條第1 、2
    項定有明文。從而，臺灣澎湖地方法院99年度簡上字第9 號
    確定判決（下稱原確定判決）於民國100 年4 月18日為送達
    ，再審原告於100 年5 月2 日提起本件再審之訴，經核並未
    逾越前開規定之30日不變期間，合先敘明。
二、再審意旨略以：再審被告於原審起訴主張，澎湖縣馬公市○
    ○○段722 地號土地（下稱系爭土地）雖登記為再審原告所
    有，惟再審原告之父親於民國60年間，已將該筆土地北側1/
    3 之占有使用權利出賣予他人，並輾轉為再審被告所有，由
    再審被告占有使用，再審原告卻於99年間，在該北側土地興
    建圍牆，妨礙再審被告之使用權限，再審被告自得依據占有
    法律關係，訴請再審原告拆除圍牆。原確定判決依憑卷附再
    審被告之父親陳魚其與訴外人陳炳怡間，於60年1 月18日簽
    訂之「一部分土地賣渡證書」（下稱Ａ契約），及再審被告
    之母親陳著與再審原告之兄陳文回間，於60年2 月22日所簽
    立之「合約書」（下稱Ｂ契約）中載有「977 地號與978 地
    號相連接」、「以牆為界」等文字，認2 契約約定之土地範
    圍均相同，而推認再審被告經再審原告確認，具有占有系爭
    土地北側1/3 之使用權利。惟上開Ａ契約係屬買賣契約，基
    於債之相對性，只能在契約當事人間發生效力，無從拘束當
    事人以外之其他第三人。且Ｂ契約之內容記載，並非僅有上
    開2 句，原確定判決任意攫取契約文字，實有違當事人立約
    真意。況若Ａ契約已然存在，再審被告僅須持Ａ契約即可使
    用系爭土地北側1/3 範圍，何需再簽立Ｂ契約？顯見Ｂ契約
    之立約目的並非在追認Ａ契約之內容，自無從以兩造以外第
    三人訂立之Ａ契約條款，拘束兩造使用系爭土地北側1/3 權
    利。原確定判決解釋契約、認定證據顯與民法第98條規定及
    經驗、論理法則相違，並違反私法自治原則，任意增加契約
    當事人間未予約定之拘束。又Ｂ契約早於再審原告上訴時，
    即主張終止系爭合約書，再審被告於言詞辯論終結前對此均
    未爭執，故Ｂ契約應已終止無疑。而Ｂ契約既已終止，兩造
    間自然喪失相互使用對方土地之權源，原審卻對再審原告此
    部分主張完全未予審酌，亦未在判決理由說明其不採納之理
    由，導致判決結果有影響，顯係漏未審酌該項證物。是原確
    定判決既有適用法律顯有錯誤及就足以影響於判決之重要證
    物漏未斟酌之情形，爰依民事訴訟法第496 條第1 項第1 款
    、第497 條之規定提起再審等語。並聲明：(一)原判決不利於
    再審原告之部分廢棄。(二)上開廢棄部分，再審被告於原審之
    訴駁回。(三)再審及前一、二審訴訟費用均由再審被告負擔。
三、按再審之訴顯無再審理由者，法院得不經言詞辯論，逕以判
    決駁回，民事訴訟法第502 條第2 項定有明文。所謂顯無再
    審理由，係指針對再審原告所主張之再審原因，無須另經調
    查辯論，即可判定其不足以動搖原確定判決所為判斷結果而
    言。故同一待證事項如在前訴訟程序中業已調查明確，並經
    受訴法院根據該項調查結果達成實體上之法律判斷，且就該
    待證事項亦無其他未經斟酌之證據方法，即不容當事人執是
    提起再審之訴，求依再審程序更為無益之調查。
四、經查：
（一）就再審原告主張原確定判決有民事訴訟法第496 條第1 項
      第1 款再審事由部分：
   1、按民事訴訟法第496 條第1 項第1 款所謂適用法規顯有錯
      誤者，係指確定判決就其認定之事實所適用之法規顯然不
      合於法律規定，或與司法院現尚有效及大法官會議之解釋
      ，或最高法院尚有效之判例顯然違反者而言；又所謂適用
      法規顯有錯誤，不包括漏未斟酌證據及認定事實錯誤之情
      形在內；而就該法律規定事項所表示之法律上見解，均無
      適用法規顯有錯誤可言（最高法院57年臺上字第1091號、
      63年臺再字第67號、63年臺上字第880 號、60年臺再字第
      170 號等判例意旨及司法院大法官會議釋字第177 號解釋
      參照）。是倘無顯然影響裁判之消極的不適用法規，或原
      屬事實審法院職權之取捨證據不當、漏未斟酌證據、解釋
      意思表示不當、認定事實錯誤等僅得遽為上訴理由，不得
      認適用法規顯有錯誤者，而執為再審理由。
   2、原確定判決認定再審原告之兄於簽立Ｂ契約時，確有追認
      再審被告就系爭土地北側1/3 範圍有占有使用權利，乃係
      依據卷附Ａ契約記載「土地標示：澎湖縣馬公鎮○○○段
      九七七地號（重測後即為系爭山水南段722 地號）；一部
      分參份之壹賣渡；金額新台幣壹萬元；土地原是作菜圃之
      用，茲因台端（即陳魚其）欲為建築物之用地‧‧‧；一
      部份土地參份之壹有圍牆為界係屬北平（邊）；買受人：
      陳魚其；賣渡人：陳炳怡；中華民國六拾年壹月拾八日」
      等語；又卷附Ｂ契約記載：「甲方（即再審原告陳永隆之
      兄陳文回）有坐落澎湖縣馬公鎮○○○段九七七地號而乙
      方（即再審被告陳見仲之母陳著）亦有土地壹筆坐落豬母
      水段九七八地號（嗣分割增加豬母水段978 之1 地號，豬
      母水段978 地號重測後為山水南段725 地號、豬母水段
      978 之1 地號重測後為山水南段726 地號）地勢相連接甲
      方在其所有之地上建築房屋有侵過乙方之土地少許，而乙
      方所有之土地雖無房屋係作耕地亦有侵過甲方之地少許‧
      ‧‧；立合約人甲方陳文回，乙方陳著；中華民國六拾年
      貳月貳拾貳日；另訂約就侵過之地點以牆為界」等語，再
      參以系爭土地上之圍牆殘痕照片，兩造在系爭土地上之土
      地利用現況等情，細譯Ｂ契約所載「豬母水段九七七地號
      與九七八地號地勢相連接」、「以牆為界」，與Ａ契約所
      載原圍牆北側之土地（係坐落於與山水南段725 【重測前
      為豬母水段978 地號】、726 地號【重測前為豬母水段97
      8 之1 地號，分割自978 地號】相連接之系爭山水南段72
      2 地號土地上），範圍相符，並非如再審原告所述係單純
      片面攫取契約文字為認定，尚難認原確定判決解釋上開契
      約內容，有何曲解當事人間真意而違反民法第98條規定情
      形。況依前開判例意旨，再審原告以原確定判決解釋當事
      人之真意錯誤而認原確定判決適用法規錯誤，於法未合，
      尚無足採。
（二）就再審原告主張原確定判決有民事訴訟法第497 條再審事
      由部分：
   1、按依第466 條不得上訴於第三審法院之事件，除前條規定
      外，其經第二審確定之判決，如就足影響於判決之重要證
      物，漏未斟酌，或當事人有正當理由不到場，法院為一造
      辯論判決者，亦得提起再審之訴；又對於簡易訴訟程序之
      第二審確定終局裁判，如就足影響於裁判之重要證物，漏
      未斟酌者，亦得提起再審之訴或聲請再審，民事訴訟法第
      497 條、第436 條之7 分別定有明文。又所謂「就足以影
      響於判決之重要證物漏未斟酌」，係指足以影響判決基礎
      之重要證物，雖在前訴訟程序業已提出，然未經確定判決
      加以斟酌，或忽視當事人聲明之證據而不予調查，或就依
      聲請或依職權調查之證據未為判斷而言。申言之，該項證
      物如經斟酌，原判決將不致為如此之論斷，若縱經斟酌亦
      不足影響原判決之內容，或原判決曾於理由中說明其為不
      必要之證據者，均與該要件不符。
   2、再審原告主張本件有上開再審事由，無非係以Ｂ契約已於
      原第二審言詞辯論終結前終止，原確定判決卻完全未予審
      酌，導致判決結果有影響云云。此部分經本院職權調取前
      案卷證，並有再審原告於99年11月27日所提之民事上訴狀
      ，及原第二審100 年3 月29日之言詞辯論程序筆錄在卷可
      參，足認再審原告確於原第二審言詞辯論終結前提出再審
      被告有違反Ｂ契約條款之情事，主張終止Ｂ契約。惟原確
      定判決已於理由五（三）中敘明：「上訴人陳永隆雖辯稱
      ：上訴人陳見仲嗣未將山水南段722 地號土地繼續做耕地
      使用，有違上開合約書之約定，上訴人陳永隆得終止合約
      取回土地云云，惟上開合約書所載『乙方所有之土地雖無
      房屋係作耕地』係指締約時土地使用之現況，而合約內容
      既無另就該部分土地日後之用途予以設限，上訴人陳見仲
      自得在符合法令之條件下自由使用該部分土地（即山水南
      段722 地號土地北側1/3 範圍），上訴人陳永隆此部分所
      辯，尚無所本，不足採信。」。是原確定判決認定Ｂ契約
      條款上所載之字句，僅係指示締約當時土地使用之現況，
      並非拘束兩造使用土地之目的，再審原告自不得依此主張
      終止契約，已將再審原告之主張於判決理由中論述明確，
      自無足已影響於判決之重要證物漏未斟酌或判決理由不備
      之情形。
五、綜上所述，原確定判決並無適用法規顯有錯誤及就足以影響
    於判決之重要證物漏未斟酌之事由，是本件再審原告之訴顯
    無理由，爰依民事訴訟法第502 條第2 項之規定，不經言詞
    辯論，逕以判決駁回。
據上論結，依民事訴訟法第502 條第2 項、第78條，判決如主文
。
中    華    民    國   100    年    11    月    1     日
                民事第五庭  審判長法  官  張維君
                                  法  官  黃苙荌
                                  法  官  楊珮瑛
以上正本係照原本作成。
本判決不得上訴。
中    華    民    國   100    年    11    月    2     日
                                  書記官  林香如